【裁判字號】    90,判,2515
【裁判日期】    901221
【裁判案由】    發明專利舉發
【裁判全文】
最  高  行  政  法  院  判  決                    九十年度判字第二五一五號
    原      告  甲○○
    被      告  經濟部智慧財產局
    代  表  人  陳明邦
右當事人間因發明專利舉發事件，原告不服行政院中華民國八十八年十二月七日台八
十八訴字第四四三四九號再訴願決定，提起行政訴訟。本院判決如左︰
    主  文
原告之訴駁回。
訴訟費用由原告負擔。
    事  實
緣關係人財團法人生物技術開發中心於八十三年十二月二日以其「對甲基安非他命（
methamphetamine） 具有專一性之單株抗體，產生該抗體之融合瘤，含此單株抗體之
套組及其用途」，向被告經濟部中央標準局（八十八年一月二十六日改制為經濟部智
慧財產局）申請發明專利，經被告編為第00000000號審查，准予專利（下稱
系爭案），於公告期滿審查確定後，發給發明第○八一○四七號專利證書。嗣原告以
系爭案技術內容及特徵已揭示於普司通生物醫藥技術公司（下稱普司通公司）申准在
先之第00000000號「免疫測定裝置及物件」發明專利案（下稱引證案），未
具增進功效，有違專利法第十九條、第二十條第一項第一款、第二款及第二項規定，
對之提出舉發。案經被告審查，為舉發不成立之審定，發給八十七年十月二十九日台
專（玖）○一○五五字第一三七○五四號專利舉發審定書。原告不服，提起訴願、再
訴願，遞遭決定駁回，遂提起行政訴訟。茲摘兩造訴辯意旨於次：
甲、原告起訴及其補充理由意旨略謂：
一、專利法第二十條第一項第一款及第二款規定之反面意旨，乃「可供產業利用之發
    明，申請前已見於刊物或已公開使用者，或有相同之發明或新型申請在先並經核
    准專利者，」不能取得專利；且「違反上述規定者，專利專責機關應依職權撤銷
    其發明專利，並限期追繳證書。」同法第七十一條第一款定有明文。又「本於不
    許雙重專利之原則，申請在後之發明或新型，與申請在前者兩相比較，其重複部
    分自應予以消除。」（鈞院七十二年度判字第二七四號判決參照）。經查系爭案
    第十六項獨立項之「一種套組」及其附屬項，與引證案第一項獨立項之「一種免
    疫化學測定裝置」及其附屬項部分，技術具同一性；而引證案之專利申請在先（
    普司通公司於七十九年八月一日申請，關係人於八十三年十二月二日申請），並
    經核准，且已見於刊物並已公開使用，此有專利公報之公告及依據其專利範圍所
    製作之產品可稽。因此，依據上述規定及判決之意旨，自應撤銷系爭之專利，重
    新審定其申請專利範圍。
二、系爭案之專利內容，共有五項獨立項：（１）「一種融合瘤」（第一項）；（２
    ）一種對甲基安非他命具專一性之單株抗體（第八項）；（３）「一種製備融合
    瘤之方法」（第九項）；（４）「一種包括甲基安非他命單株抗體之套組」（第
    十六項）；（５）「一種偵測尿液中甲基安非他命之方法」（第二十九項）。其
    中抄襲自引證案部分係其中（４）及（５）之甲基安非他命單株抗體套組與偵測
    方法。引證案之專利內容共有三項獨立項：（１）「一種免疫化學測定裝置」（
    第一項）；（２）「一種免疫化學標幟」（第二十一項）；（３）「一種含水懸
    浮液」（第四十一項）。其中系爭案抄襲部分為（１）「一種免疫化學測定裝置
    」。故系爭案之「套組」與「偵測方法」部分，抄襲自引證案之「免疫化學測定
    裝置」部分，故若就該部分給予專利權，則顯然違反專利法第二十條第一項第一
    款及第二款之規定，且不符鈞院七十二年度判字第二七四號判決所揭示之「同一
    技術範圍，不許雙重專利」之法理。揆諸專利法第七十一條第一項之意旨，自應
    予以撤銷；否則，任何人皆可擅自實施他人之發明，而毋庸得原發明人之同意，
    將使專利權人應有之專屬排他權利蕩然無存，有違專利法第八十條第一項規定之
    意旨。
三、再訴願決定謂：「由不同融合瘤所產生單株抗體之抗原決定位並不相同，本案申
    請前已揭示之甲基安非他命之單株抗體，並無證據證明係由本案同一融合瘤所產
    生，難謂本案之特定單株抗體及含有該單株抗體之套組不具新穎性，．．．」。
    惟查，是否具有同一之融合瘤，並非系爭案專利同一性之爭議重點。系爭案抄襲
    自引證案係其中「甲基安非他命單株抗體套組」及「其應用於偵測尿液中甲基安
    非他命」之部分，實與其中「融合瘤」部分無關。訴願及再訴願決定不察，竟以
    不相關之融合瘤部分為論理重點，顯係誤認事實。
四、系爭案與引證案均為立體結構之「層析檢驗片」，且其結構與功能相同：
（一）引證案之結構與功能如下（中華民國專利公報第一六七七二○號公告）：
        免疫化學 ┌底件
        測定裝置 │    ┌貯器墊：接受及容納液體樣本
                 └組件├過濾段：計量（meter節制流量）
                       │        阻礙大分子通過（過濾）
                       └蕊吸膜：吸收大部分接收於貯器墊之液體樣本
  １、該裝置之材料，依專利範圍第十七項包含微孔膜材。所謂「微孔膜材」，指有
      微小孔隙之材料，用以產生毛細作用及過濾之功能，包含：尼龍、纖維素材料
      、聚、聚偏二氟乙烯、聚酯（專利範圍第十八項）。
  ２、右「過濾段」有節制流量與阻礙大分子通過之功能，並浸有可產生受體複合體
      之試劑（專利範圍第四項）；該試劑可為任何單株抗體或多株抗體，用以與液
      體樣本中之單株抗體（如：甲基安非他命或其他檢測對象結合而形成受體複合
      體（第十一項及第十二項）；該試劑攜帶有一標幟，其材質為染料，例如：金
      屬溶膠、非金屬溶膠、染料溶膠、有色指示劑或微粒狀膠孔（第六項及第七項
      ）或其他可供染色之材料。
  ３、「蕊吸膜」上有配體結合性分子之固定物質，用以與樣品內之受體複合體（即
      單株抗體，例如甲基安非他命）結合，以生成測定指標，即產品上之Ｃ線與Ｔ
      線（專利範圍第一及第十項）。
  ４、此專利重點在其組件具有三層可分離之立體結構，特別是獨立的「過濾段」裝
      置，因而取得專利。世界上與其相似但「不同」之專利有二：一為ＢＤ–洛森
      田專利（中華民國證號五五八四九、英國證號ＥＰＡ0000000、美國證
      號0000000），二為 Unilever 專利（英國證號ＧＢ0000000Ａ
      、美國證號0000000），兩者均無相當於引證案「過濾段」之獨立裝置
      。ＢＤ–洛森田專利為一平面結構，即一相當於蕊吸膜之物件，色素及其他物
      質均塗於蕊吸膜表面。Unilever  專利之組件則為兩層之結構，即相當於蕊吸
      膜及貯器墊之物件，其他物質均塗於蕊吸膜上。由此可知兩者均無相當於引證
      案「過濾段」之獨立物件，可知與前述引證案之技術特徵完全不同。
（二）系爭案與前述「免疫化學測定裝置」之結構相比對部分，為系爭案範圍第十六
      項之「套組」部分。其結構亦有三層組件如下（我國專利公報第二八八○二○
      號公告）：
       一種套組                   ┌樣品接觸區（相當於原告之貯器墊）
       （為層析式免疫檢驗片       ├指示劑區（相當於原告之過濾段）
         第二十二、二十三項）     └反應測試區（相當於原告之蕊吸膜）
  １、該套組之材質，為引證案專利範圍第十七及第十八項所涵蓋。依系爭案範圍第
      二十四項及第二十五項所示，其套組為多孔性載體物質，選自硝化纖維膜、玻
      璃纖維膜、耐龍膜及濾紙。所謂「多孔性載體物質」為利用孔隙產生毛細作用
      以負載液體移動之物質，與引證案專利中之「微孔膜材」相同。再細繹其具體
      內容：所謂「硝化纖維膜」與「玻璃纖維膜」皆屬於「纖維素材料」，與引證
      案專利範圍第十八項之內容相同；又所謂「耐龍」為譯音，原文名稱為 nylon
      ，與系爭案之「尼龍」相同；「濾紙」為紙類，亦為「纖維素材料」。故系爭
      套組之材質，完全為引證案專利範圍所涵蓋。
  ２、該套組樣品接觸區之作用為收納液體樣本，並利用「多孔性載體物質」材料之
      孔隙對液體樣本產生毛細作用；與引證案裝置之「貯器墊」接受及容納液體樣
      本，並利用「微孔膜材」對液體樣本產生毛細作用之原理完全相同。
  ３、該套組之「指示劑區」有節制流量與阻礙大分子之功能，並有甲基安非他命單
      株抗體（專利範圍第二十三項第二點），為引證案專利範圍第十一及第十二項
      所涵蓋，因引證案裝置中「過濾段」上試劑可為任何單株抗體或多株抗體，不
      論其製備方法或其抗原決定位為何，系爭案之甲基安非他命單株抗體自包含在
      內；訴願及再訴願決定竟認為因無證據證明兩申請專利所揭示之甲基安非他命
      單株抗體係由同一融合瘤所製備產生，難謂含有該單株抗體之套組不具新穎性
      云云，顯係誤認事實。另該區含有有顏色乳膠顆粒、金屬膠質溶液、非金屬膠
      質溶液及染料膠質溶液（第二十六項），亦為引證案專利範圍第七項所完全涵
      蓋。
  ４、該套組「反應測試區」用以反應呈色，生成特定指標（Ｃ線及Ｔ線）之功能，
      與引證案專利範圍第一項及第十項之蕊吸膜及其上固定物質完全相同。
五、在專利用途與檢驗原理方面，兩者均以「固相分析法」檢驗尿液中是否含有甲基
    安非他命，所謂「固相分析法」，即利用特定分析物與非固定之有標記試劑，在
    第一部分結合形成「配體–受體複合體」，此受體複合體藉毛細管作用移行至第
    二部分，與其上固定之結合劑形成三明治式複合體，或與結合劑競爭結合而得以
    測知該固定位置上產生之訊號。
六、依系爭案所製作之產品「甲基安非他命（Methamphetamine） 簡易尿液快速篩檢
    試劑」，不論在內部結構、或使用與判讀方法方面，均與引證案所製造之產品
    AccuSign  MET 相同。
（一）二產品內部結構相同，且各物件上所浸有獲塗抹物質，如下圖所示：
               ┌───────┐
               │              ├─┐
    貯器墊     │              │  ├──────┐
               │              │  │            │
    過濾段     └──┬────┘  │            │
                     └┬─────┘            │
    蕊吸膜             └────────────┘
             ┌───────────────────┐
     底件    │                                      │
             │                                      │
             └───────────────────┘
                        TM
                AccuSign   MET
               （PBM）
               ┌──────┐
               │            ├─┐
  樣品接觸區   │            │  │
               └──┬───┘  ├───────┐
           指試劑區  │          │              │
                     └┬────┘              │
           反應測試    │                        │
                       └────────────┘
               ┌──────────────────┐
           底件│                                    │
               │                                    │
               └──────────────────┘
                      簡易尿液快速篩檢試劑
                       （生技中心）
（二）兩產品使用與判讀方法相同，此有 AccuSign  MET及「甲基安非他命簡易尿液
      快速篩檢試劑」之使用說明書可稽。使用引證案之產品需將尿液滴入Ｓ窗，若
      尿液中有甲基安非他命，則僅Ｃ窗中反應呈色而顯示色線，Ｔ窗則不會顯示，
      此即陽性反應；若尿液中沒有甲基安非他命，則Ｃ窗與Ｔ窗均會顯示色線，即
      陰性反應。而使用「甲基安非他命尿液快速篩檢試劑」，依其使用說明書第四
      頁所載步驟與判試方法，均與前述AccuSign MET相同。茲圖示如下：
                   ┌─┐       ┌─┐
                   │  │       │  │
                   ├─┤       ├─┤
                   │  │       │  │
                   │  │       │  │
                   │  │ ＣＴ  │  │
                   │  │       │  │
                   ├─┤       ├─┤
                   │  │       │  │
                   │  │   Ｓ  │  │
                   │  │   窗  │  │
                   │  │       │  │
                   └─┘       └─┘
                    性  陰      性   陽
七、綜上所述，原處分及一再訴願決定，實屬違誤，請併予撤銷等語。
乙、被告答辯意旨略謂︰
一、系爭案與引證案之技術特徵並不相同，系爭案係針對甲基安非他命具有專一性之
    單株抗體及其應用，引證案則為免疫測定之方法與裝置，尤其系爭案申請專利範
    圍第十六項所請套組之特徵係包括根據申請專利範圍第八項之特定單株抗體，即
    對甲基安非他命具專一性且由申請專利範圍第一項之特定融合瘤所產生者，而包
    含該特定單株抗體之裝置並未揭示於引證案。至系爭案申請專利範圍第二十二項
    至第二十八項之附屬項，係依附於第十六項之獨立項，其權利範圍仍限定於獨立
    項之特徵，即附屬項之套組元件仍受限於須包含對甲基安非他命具專一性之單株
    抗體，而此一特徵並未見於引證案，二者裝置特徵並不相同。再者，由不同融合
    瘤所產生單株抗體之抗原決定位並不相同，故不同之融合瘤產生之單株抗體亦不
    相同，系爭案申請前雖有他人揭示抗甲基安非他命之單株抗體，然並無證據證明
    係由系爭案同一融合瘤所產生，故難謂系爭案之特定單株抗體及含有該特定單株
    抗體之套組不具新穎性。又系爭案實例二已證明其產物較市售產品具進步性，原
    告雖稱市面上有部分成熟商品，然並未提供任何型錄或成品，復無其他證據證明
    系爭專利之套組不具進步性。總之，系爭案之套組與引證案之免疫測定裝置確有
    差異，且其差異非習用技術之轉換，與鈞院判決案例之意旨不相符，無違專利法
    第十九條、第二十條第一項第一款、第二款及第二項規定。
二、原告所述之依專利所製作之產品比對乙節，因無法確定所述產品是否均依照個別
    之專利權之範圍實施製造，自無足採。
三、綜上所述，原告之訴顯無理由，請求駁回等語。
    理  由
一、按稱發明者，謂利用自然法則之技術思想之高度創作，專利法第十九條定有明文
    。又核准專利之發明，任何人認有違反專利法第十九條至第二十一條規定，應撤
    銷其專利權者，依同法第七十二條第一項規定，得附具證據向專利專責機關舉發
    之；從而，有無應撤銷發明專利權之情事，依法應由舉發人附具證據供查。
二、本件關係人於八十三年十二月二日以其「對甲基安非他命（ methamphetamine）
    具有專一性之單株抗體，產生該抗體之融合瘤，含此單株抗體之套組及其用途」
    ，向被告申請發明專利，經被告編號審查，准予專利，於公告期滿審查確定後，
    發給發明專利證書。嗣原告以系爭案技術內容及特徵已揭示於申准在先之引證案
    ，未具增進功效，有違專利法第十九條、第二十條第一項第一款、第二款及第二
    項規定，對之提出舉發。案經被告審查，為舉發不成立之審定，原告不服，循序
    提起行政訴訟，以如事實欄所示各節，據為爭執。經查：
（一）依原處分卷所附引證案專利說明書所載，引證案揭示一種經由使用免疫化學配
      體–受體反應及特選經處理及排列之過濾材料，以檢測生物流體樣品內是否存
      在有被測物之裝置，包含一種免疫化學測定裝置、一種免疫化學標幟、一種由
      免疫化學標幟所生成之含水懸浮液及製備免疫化學標幟之方法。而依系爭案專
      利說明書所載，系爭案申請專利範圍第十六項為一種套組，包括根據申請專利
      範圍第八項之單株抗體。經比較引證案與系爭案，二者之技術特徵並不相同，
      尤其系爭案申請專利範圍第十六項所申請之套組之特徵，包括根據申請專利範
      圍第八項之特定單株抗體，即對甲基安非他命具專一性且由申請專利範圍第一
      項之特定融合瘤所產生，而包含該特定單株抗體之裝置並未揭示於引證案。至
      依系爭案專利說明書所載，系爭案申請專利範圍第二十二項至第二十八項之附
      屬項，係依附於第十六項之獨立項。是其權利範圍仍限定於獨立項之特徵，即
      附屬項之套組元件仍受限於須包含對甲基安非他命具專一性之單株抗體，而此
      一特徵並未見於引證案，二者裝置特徵並不相同。又系爭案實例二已證明其產
      物較市售產品具進步性，原告雖稱市面上有部分成熟商品，然並未提供任何型
      錄或成品，復無其他證據證明系爭案之套組不具進步性。系爭案之套組與引證
      案之免疫測定裝置確有差異，且其差異非習用技術之轉換，是系爭案並未違反
      專利法第十九條、第二十條第一項第一款、第二款及第二項規定。
（二）原告於訴願時所檢送系爭案產品與引證案產品之比較說明、普司通公司之侵權
      報告書、美國 Molloy Associates出具之鑑定報告及普司通公司之產品說明書
      ，並無法確定所述產品是否均依照個別之專利權範圍實施製造，自無足採。而
      所檢送市售甲基安非他命之單株抗體檢驗劑之有關資料、普司通公司聲明函、
      行政院衛生署藥物食品檢驗局採購甲基安非他命測試套組等之招標文件、歷年
      經濟部有關製藥及生技產業之科技專案計劃等影本，與原舉發證據不具關聯性
      ，核屬新證據，自非本件所應審究。
（三）原告所述之依系爭案與引證案專利所製作之產品比對結果，二者相同乙節，查
      原告並未證明其所述產品確係依照個別之專利權的範圍實施製造，是原告所述
      自無足採。
（四）本件經經濟部送請國立成功大學鑑定，亦得相同之結論，此有國立成功大學八
      十八年五月二十日（八八）成大醫字第○二九五一號函所附意見書附於訴願卷
      可憑，前開鑑定人之鑑定，公正客觀，其鑑定意見自足採憑，由此益見並未違
      反專利法第十九條、第二十條第一項第一款、第二款及第二項規定。
三、綜上所述，本件被告所為處分，核無違誤，一再訴願決定遞予駁回，亦無不合，
    原告起訴意旨求予撤銷，為無理由，應予駁回。
據上論結，本件原告之訴為無理由，爰依行政訴訟法施行法第二條、行政訴訟法第九
十八條第三項前段，判決如主文。
中      華      民      國     九十     年     十二     月    二十一    日
                    最 高 行 政 法 院  第 四 庭
                                審 判 長 法  官      葉  振  權
                                         法  官      黃  璽  君
                                         法  官      吳  錦  龍
                                         法  官      劉  鑫  楨
                                         法  官      吳  明  鴻
右  正  本  證  明  與  原  本  無  異
                                         法院書記官  阮  桂  芬
中      華      民      國      九十     年       十二   月  二十四     日


司法院資訊處製作；財團法人民間司法改革基金會備份。
